臺灣高等法院民事判決
111年度上國字第8號
上  訴  人  盧郭細
訴訟代理人  盧紀鐃
被上訴人    新北市政府工務局

法定代理人  詹榮鋒
訴訟代理人  陳啟聰
            曾涵筠
            劉育榮
            林正揚
            林思綺
            駱俊銘
上列當事人間請求國家賠償事件，上訴人對於中華民國111年2月
17日臺灣新北地方法院109年度國字第30號第一審判決提起上訴
，本院於111年6月8日言詞辯論終結，判決如下：
    主      文
上訴駁回。
第二審訴訟費用由上訴人負擔。
    事實及理由
一、上訴人主張：伊為門牌新北市○○區○○街00巷0弄0號房屋（下稱系爭房屋）及其坐落基地新北市○○區○○段000地號土地（下稱系爭土地，與系爭房屋合稱系爭房地）之所有權人，系爭房屋前以○○○○段000之0、000之0、000之0地號土地為建築基地，向主管機關申請取得61年板建字第766號建造執照、62年板使字第286號使用執照(下稱系爭建照、系爭使照)；系爭房屋興建完工後，上開建築基地之土地，除分割出系爭房屋坐落之系爭土地外，另經分割出新北市○○區○○段000○000○000○000○000地號土地（下分稱地號，合稱系爭5筆土地），系爭5筆土地應屬系爭房屋建築基地範圍內之法定空地，系爭房屋即有使用系爭5筆土地之權利；詎被上訴人竟於民國105年2月25日出具新北工建字第1050314827號函（下稱系爭函文），稱系爭5筆土地非系爭建照申請範圍，而認系爭5筆土地非屬系爭建照、使造建築基地範圍內之法定空地；被上訴人以系爭函文所為之認定，已違反建築法第11條等規定，違法剝奪伊所有系爭房屋使用建築基地所留設相鄰法定空地之權利，而侵害伊之財產權；且在系爭5筆土地所有權人即訴外人倪正沁、倪祐沁、倪祚沁、倪又安、倪易安（下稱倪正沁等5人)以伊所有系爭房屋無權占有系爭5筆土地中000地號土地6平方公尺為由，對伊起訴請求拆除該部分建物並返還土地及給付不當得利，經原法院以106年度訴字第1376號、本院107年度上易字第1265號判決伊敗訴確定(下稱另案民事訴訟)，另案民事訴訟所持判決理由即係以被上訴人所出具之系爭函文為依據，以此認定系爭5筆土地非系爭房屋建築基地之法定空地，系爭房屋無權占有使用系爭5筆土地，致伊不僅須返還占用000地號土地面積6平方公尺與倪正沁等5人，並喪失對系爭5筆土地之法定空地使用權利，伊之財產權因此受有損害；被上訴人違法出具系爭函文，致伊受有上開財產損害，自應予賠償等情。爰依國家賠償法第2條第2項之規定，求為命被上訴人給付新臺幣(下同)160萬元之判決（原審為上訴人敗訴之判決，上訴人不服，提起上訴；未繫屬本院部分，不予贅述）。並於本院上訴聲明：㈠原判決關於駁回上訴人後開第二項之訴部分廢棄。㈡被上訴人應給付上訴人160萬元。　　
二、被上訴人則以：伊出具系爭函文之對象為訴外人新北市政府
    稅捐稽徵處（下稱稅捐處），旨在回覆稅捐處所詢事項，系
    爭函文僅為新北市政府機關內部間之函文，並未對外產生任
    何法律效果，非行使公權力行為；至上訴人有無權利使用系
    爭5筆土地，此為上訴人與系爭5筆土地之所有權人即倪正沁
    等5人間之私權爭議，上訴人所主張受有無法使用系爭5筆土
    地之損害，實係因其與系爭5筆土地所有權人間另案民事訴
    訟敗訴之結果所致，與伊出具系爭函文行為並無因果關係存
    在；況系爭建照、使照申請核准當時，已於配置圖中另標示
    現有道路，而未將系爭5筆土地納入系爭建照、使照之建築
    基地範圍，系爭5筆土地非屬系爭建照、使照建築基地之法
    定空地，並無違誤，上訴人前對系爭函文向行政法院提起訴
    訟請求撤銷，亦經臺北高等行政法院以108年度訴更一字第5
    5號判決駁回其訴確定，本件被上訴人對伊提起國家賠償之
    訴，並無理由等語，資為抗辯。並於本院答辯聲明：如主文
    所示。
三、查，㈠上訴人為系爭房地之所有權人，與系爭房地相鄰之系爭5筆土地之所有權人為倪正沁等5人；㈡倪正沁等5人前以上訴人所有系爭房屋無權占有系爭5筆土地中000地號土地6平方公尺為由，對上訴人起訴請求拆除該部分建物並返還土地等，經另案民事訴訟判決上訴人敗訴確定；㈢被上訴人曾於105年2月25日出具系爭函文，指出系爭5筆土地非屬系爭建照、使造申請範圍內之土地等情，有卷附系爭函文、系爭使照存根、土地登記謄本、建物登記謄本、另案民事判決可稽（見原審卷一第49至111、401至408頁），並為兩造所不爭執（見本院卷第137至138頁），堪信為真。
四、本件應審究者為㈠被上訴人出具系爭函文之行為，是否符合
    公務員於執行職務行使公權力時，因故意或過失侵害人民自
    由或權利之情形，而構成國家賠償責任？㈡上訴人依國家賠
    償法第2條第2項之規定，請求被上訴人賠償160萬元，有無
    理由？茲分別論述如下：
㈠、被上訴人出具系爭函文之行為，是否符合公務員於執行職務
    行使公權力時，因故意或過失侵害人民自由或權利之情形，
    而構成國家賠償責任？
  ⒈按公務員於執行職務行使公權力時，因故意或過失不法侵害
    人民自由或權利者，國家應負損害賠償責任；公務員怠於執
    行職務，致人民自由或權利遭受損害者亦同，國家賠償法第
    2條第2項定有明文。本條項所定國家賠償之旨，規定國家對
    公務員之違法行為負擔損害賠償之要件為：⑴須係公務員於
    執行職務行使公權力之行為；⑵須係故意或過失之行為；⑶須
    行為違法，至適法行為，縱有損失，亦不發生依本法請求賠
    償責任問題；⑷須侵害人民之自由或權利。又按國家賠償法
    第2條第2項前段所定之國家賠償責任，以有故意或過失之不
    法行為及自由或權利損害之發生，並二者間有相當因果關係
    為其成立要件，如不合於此項成立要件，即難謂有國家賠償
    請求權存在。
  ⒉經查：
　  ⑴、稅捐處前因系爭5筆土地所有權人倪正沁等5人向稅捐處
        申請復查系爭5筆土地究竟係屬既成道路、私設通路或
        是系爭使照之法定空地，涉及系爭5筆土地地價稅核課
        之標準，故以105年1月29日函文向被上訴人查詢並請被
        上訴人提供系爭建照、使照留存資料（見原審卷一第47
        5至477頁稅捐處函文）；被上訴人乃於105年2月25日以
        系爭函文函覆稅捐處上開函詢事項，系爭函文說明內容
        略為：系爭5筆土地，經調閱系爭使照等留存資料，與
        原核准配置圖核對結果，非屬系爭建照申請範圍，依載
        示部分屬現有道路、部分屬道路退縮地等語，系爭函文
        正本函覆稅捐處、副本送新北市政府城鄉發展局（見原
        審卷一第49至51頁系爭函文）。
　　⑵、由上述系爭函文之發函緣由及發送對象可知，被上訴人出具系爭函文係為函覆稅捐處之查詢，且其內容亦僅係依據其所留存之建照、使照資料核對後說明系爭5筆土地非在系爭建照申請範圍內；而稅捐處收受被上訴人以系爭函文所為之答覆後，其究竟係要以既成道路、私設通路或是建築物之法定空地作為系爭5筆土地地價稅核課之標準，仍屬稅捐處之職權；且系爭函文並非係回覆上訴人之查詢，也非係對上訴人申請或主張系爭5筆土地為系爭房屋法定空地之否准，自無產生影響上訴人權利之法律效果。換言之，被上訴人係基於職權而為必要之釋示，供他機關所屬公務員行使職權之依據，而將系爭5筆土地與被上訴人保管留存之相鄰建物建照、使照等資料核對後，就稅捐處函查事項，以系爭函文答覆稅捐處以為參考，並無不當，且此至多影響稅捐處對系爭5筆土地地價稅核課標準之認定，就上訴人有無使用系爭5筆土地之權利並無產生任何效果，自無侵害上訴人權利之情事。
　  ⑶、又系爭5筆土地所有權人即倪正沁等5人前以上訴人所有
        系爭房屋無權占有系爭5筆土地中000地號土地6平方公
        尺為由，對上訴人起訴請求拆除該部分建物並返還土地
        等，經另案民事訴訟判決倪正沁等5人勝訴確定在案（
        見原審卷一第59至111、401至408頁民事判決）；此為
        上訴人與倪正沁等5人就系爭5筆土地使用權之私權爭執
        ，即上訴人得否以系爭5筆土地為系爭房屋建築基地之
        法定空地為由，對系爭5筆土地之所有權人主張有權占
        有使用；另案民事訴訟判決結果雖對上訴人不利，惟法
        院為民事訴訟審判時，本不受行政機關函釋之拘束，另
        案民事訴訟判決之理由，當為法院依其獨立確信之判斷
        ，認定事實，適用法律，據此為上訴人敗訴之結果；是
        以，另案民事訴訟判決對上訴人為不利之結果，與被上
        訴人出具系爭函文之行為，應無因果關係存在。
　  ⑷、依上說明，被上訴人出具系爭函文之行為，僅係依據其
        所留存之建照、使照資料核對後向稅捐處說明系爭5筆
        土地非在系爭建照申請範圍內等情，供稅捐處作為核課
        系爭5筆土地地價稅標準之參考；系爭函文並非回覆上
        訴人之查詢，亦非係對上訴人申請或主張系爭5筆土地
        為系爭房屋法定空地之否准，就上訴人有無使用系爭5
        筆土地之權利並無產生任何效果，而無侵害上訴人權利
        之情事，對上訴人自不構成國家賠償責任。
㈡、上訴人依國家賠償法第2條第2項之規定，請求被上訴人賠償1
    60萬元，有無理由？　　
　　本件上訴人已合法踐行聲請國家賠償之書面協議先行程序（
    見原審卷一第121、135頁請求國家賠償書面、拒絕賠償函文
    ）；惟承上所述，被上訴人出具系爭函文之行為，難謂被上
    訴人所屬公務員有何故意、過失不法侵害上訴人之權利可言
    ，亦非屬怠於執行職務之情形，上訴人依國家賠償法第2條
    第2項規定請求被上訴人負損害賠償責任，不應准許。至上
    訴人聲請傳喚系爭函文之承辦公務人員，及新北市政府、內
    政部營建署等負責板橋都市計畫業務之相關公務人員等出庭
    作證，並請求調查44年2月26日板橋都市計畫公文，核與判
    斷被上訴人出具系爭公文之行為究竟有無侵害上訴人之權利
    無關，應無調查之必要，附此敘明。
五、從而，上訴人依國家賠償法第2條第2項之規定，請求被上訴
    人應給付上訴人160萬元，為無理由，不應准許。原審就此
    部分為上訴人敗訴之判決，於法核無違誤。上訴人仍執前詞
    指謫原判決此部分不當，求予廢棄，為無理由，應駁回其上
    訴。　　
六、本件事證已臻明確，兩造其餘之攻擊或防禦方法及所用之證
    據，經本院斟酌後，認為均不足以影響本判決之結果，爰不
    逐一論列，附此敘明。
七、據上論結，本件上訴為無理由。爰判決如主文。　　
中　　華　　民　　國　　111 　年　　6 　　月　　22　　日
                  民事第九庭    
                      審判長法  官  楊絮雲
                            法  官  陳賢德
                            法  官  張宇葭
正本係照原本作成。
如不服本判決，應於收受送達後20日內向本院提出上訴書狀，其
未表明上訴理由者，應於提出上訴後20日內向本院補提理由書狀
（均須按他造當事人之人數附繕本）上訴時應提出委任律師或具
有律師資格之人之委任狀；委任有律師資格者，另應附具律師資
格證書及釋明委任人與受任人有民事訴訟法第466 條之1第1項但
書或第 2項所定關係之釋明文書影本。如委任律師提起上訴者，
應一併繳納上訴審裁判費。
中　　華　　民　　國　　111 　年　　6 　　月　　22　　日
　　　　　　　　　　　　　  書記官  李佳姿